【裁判字號】    99,訴,1129
【裁判日期】    991029
【裁判案由】    偽造文書等
【裁判全文】
臺灣高雄地方法院刑事判決              99年度訴字第1129號
公  訴  人  臺灣高雄地方法院檢察署檢察官
被      告  乙○○
上列被告因偽造文書等案件，經檢察官提起公訴（99年度偵字第
11264號），因被告就被訴事實為有罪之陳述，經告以簡式審判
之意旨，並聽取當事人之意見後，由合議庭裁定由受命法官獨任
進行簡式審判程序，判決如下：
    主  文
乙○○共同犯行使偽造公文書罪，處有期徒刑壹年陸月。扣案如
附表所示之偽造印文及「臺灣省臺北地檢署印」、「台北士林地
檢署」、「法務部行政執行署台北凍結管制命令執行處印」之印
章各壹枚，均沒收。
    事  實
一、乙○○與姓名年籍不詳綽號「車頭」、「康寶士」、「客家
    人」等成年男子及其所屬詐騙集團成員，共同意圖為自己不
    法之所有，基於詐欺取財、行使偽造公文書及冒充公務員行
    使職權之犯意聯絡，於98年8 月24日早上某時，先由該詐騙
    集團之某成年女性成員，以電話向甲○○佯稱其中華電信門
    號0000000000號欠費新臺幣（下同）4 萬元，要幫甲○○報
    案云云，旋由該詐騙集團之某成年男子假冒警政署「陳警官
    」，向甲○○訛稱其電話遭冒用，涉及一件重大案件，其銀
    行帳戶會被凍結云云，並假裝幫甲○○轉接金管會，另由該
    詐騙集團之其他成員佯裝為金管會主任、課長，要求甲○○
    將銀行帳戶存款全部領出交給法院保管，將指派一位書記官
    前往收取云云，致甲○○陷於錯誤，依該詐騙集團成員指示
    ，至銀行領取15萬元，該詐騙集團成員見甲○○已受騙，即
    同日某時許，推由乙○○與綽號「康寶士」之成年男子先在
    臺中縣沙鹿鎮某處之自小客車上，從電腦列印「法務部行政
    凍結管制執行命令」、「法務部行政執行假扣押處份命令」
    、「臺灣高雄地方法院法院公證款收據」、「臺灣臺北地方
    法院檢察總署刑事傳票」、「臺灣臺北地方法院檢察總署偵
    查卷宗」封面、「臺灣高雄地方法院公證本票」（欠缺票據
    應記載事項，偽造有價證券部分未據起訴）等文件各1 紙，
    且持偽造之「臺灣省臺北地檢署印」、「台北士林地檢署」
    、「法務部行政執行署台北凍結管制命令執行處印」印章各
    1 枚（均未扣案），在前揭「法務部行政凍結管制執行命令
    」上偽造「臺灣省臺北地檢署印」印文1 枚；在「法務部行
    政執行假扣押處份命令」上偽造「臺灣省臺北地檢署印」、
    「台北士林地檢署」、「法務部行政執行署台北凍結管制命
    令執行處印」印文各1 枚；在「臺灣高雄地方法院法院公證
    款收據」、「臺灣高雄地方法院公證本票」上均偽造「臺灣
    省臺北地檢署印」印文1 枚；在「臺灣臺北地方法院檢察總
    署刑事傳票」上偽造「臺灣省臺北地檢署印」印文1 枚，依
    序表示係法務部行政執行署所核發之執行命令、臺灣高雄地
    方法院所公證之文書、臺灣臺北地方法院檢察署檢察官偵查
    犯罪職務上所核發之傳票等公文書，足生損害於法務部行政
    執行署、臺灣高雄地方法院、臺灣臺北地方法院檢察署核發
    公文書之公信力，另在「臺灣臺北地方法院檢察總署偵查卷
    宗」封面（僅供識別之用，非屬文書）上偽造「臺灣省臺北
    地檢署印」、「台北士林地檢署」印文各1 枚後駕車南下，
    於同日13時30分許，前往高雄縣鳳山市正義國小前，推由乙
    ○○假冒書記官，交付上開文件予甲○○收執，致甲○○誤
    信為真，而交付15萬元予乙○○，足生損害於法務部行政執
    行署、臺灣高雄地方法院、臺灣臺北地方法院檢察署、臺灣
    士林地方法院檢察署對外行使公文書之正確性、司法公信力
    及甲○○之利益。嗣甲○○發覺有異，報警處理，經警將上
    開文件上所採集之指紋送鑑定，始循線查獲上情。
二、案經甲○○訴由高雄縣政府警察局鳳山分局報請臺灣高雄地
    方法院檢察署檢察官偵查起訴。
    理  由
一、本件被告所犯非死刑、無期徒刑、最輕本刑為3年以上有期
    徒刑之罪，或高等法院管轄第一審之案件，被告於本院準備
    程序中，就被訴事實為有罪之陳述，經告以簡式審判程序之
    旨，並聽取檢察官及被告之意見後，本院裁定進行簡式審判
    程序，是本件之證據調查，依刑事訴訟法第273條之2規定，
    不受同法第159條第1項、第161條之2、第161條之3、第163
    條之1及第164條至第170條規定之限制，合先敘明。
二、上揭犯罪事實，業據被告於本院審理時自白不諱，核與證人
    甲○○證述情節相符，復有上開偽造之「法務部行政凍結管
    制執行命令」、「法務部行政執行假扣押處份命令」、「臺
    灣高雄地方法院法院公證款收據」、「臺灣臺北地方法院檢
    察總署刑事傳票」、「臺灣臺北地方法院檢察總署偵查卷宗
    」封面、「臺灣高雄地方法院公證本票」各1份在卷可稽（
    見警卷第20～26頁），且採集上開偽造文件上所留存之指紋
    送內政部警政署刑事警察局鑑驗後，鑑定結果與被告指紋之
    右中指、右環指指紋相符，此有該局98年12月7日刑紋字第
    0980167264號鑑定書附卷可稽（見警卷第11頁），足見被告
    自白與事實相符，是本案事證已明確，被告犯行洵堪認定，
    應予依法論科。
三、論罪科刑
（一）按刑法上所謂公印或公印文，係專指表示公署或公務員資
      格之印信而言，即俗稱大印與小官章及其印文，最高法院
      69年度台上字第693 號著有判例；刑法第218 條第1 項所
      稱之公印，係指由政府依印信條例第6 條相關規定製發之
      印信，用以表示公署或公務員之資格，即俗稱之大印及小
      官章而言。至其形式凡符合印信條例規定之要件而製頒，
      無論為印、關防、職章、圖記，如足以表示其為公務主體
      之同一性者，均屬之（最高法院89年度台上字第3155號判
      決意旨參照）。再按刑法第218 條第1 項所謂公印，係指
      公署或公務員所用之印信而言，否則即為普通印章，經原
      審著有先例。原判決事實第二項認定上訴人所偽造之「台
      灣北區電信管理局」印章，在主文及理由欄均論斷係偽造
      公印，惟按該局之全銜係「交通部台灣北區電信管理局」
      ，二者尚非一致，所偽刻之印章，能否稱為該局之公印，
      揆諸上開判例意旨，非無斟酌餘地」（最高法院84年度台
      上字第6118號判決意旨參照）。本件偽造之「臺灣省臺北
      地檢署印」、「台北士林地檢署」、「法務部行政執行署
      台北凍結管制命令執行處印」之印文，分別與「臺灣臺北
      地方法院檢察署」、「臺灣士林地方法院檢察署」、「法
      務部行政執行署臺北行政執行處」之全銜不符，亦與各該
      機關現行之印信不符，此經各該機關函覆本院屬實（見本
      院審訴卷第15～18頁），顯非依印信條例規定、由上級機
      關所製發、表示公署資格之印信所製作之公印文，揆諸前
      開說明，自非公印文，而僅屬普通印文。
（二）按按刑法上偽造文書罪，係著重於保護公共信用之法益，
      即使該偽造文書所載名義製作人實無其人，而社會上一般
      人仍有誤信其為真正文書之危險，仍難阻卻犯罪之成立，
      況上訴人所偽造之機關現仍存在，其足生損害於該機關及
      被害人，了無疑義（最高法院54年度台上字第1404號著有
      判例）。又刑法上所稱之「公文書」，係指公務員職務上
      製作之文書，與其上有無使用「公印」無涉；若由形式上
      觀察，文書之製作人為公務員，且文書之內容係就公務員
      職務上之事項所製作，即令該偽造之公文書上所載製作名
      義機關不存在，或該文書所載之內容並非該管公務員職務
      上所管轄，然社會上一般人既無法辨識而仍有誤信為真正
      之危險，仍難謂非公文書。查本件偽造之「法務部行政凍
      結管制執行命令」、「法務部行政執行假扣押處份命令」
      、「臺灣高雄地方法院法院公證款收據」、「臺灣臺北地
      方法院檢察總署刑事傳票」、「臺灣高雄地方法院公證本
      票」等文書，形式上均已表明係法務部行政執行署、臺灣
      臺北地方法院檢察署或臺灣高雄地方法院等政府機關所出
      具，其內容分別係各該機關所掌管之行政執行、犯罪偵查
      及公證業務，自有表彰該等公署公務員本於職務而製作之
      意，依前揭說明，仍屬公文書。至於「臺灣臺北地方法院
      檢察總署偵查卷宗」封面上固偽造有「臺灣省臺北地檢署
      印」、「台北士林地檢署」之印文各1 枚，然其乃屬檔卷
      封面，僅供辨識之用，性質上類似於目錄，顯與具有對外
      表示一定意思之文書意涵有間，非屬文書，不該當於偽造
      公文書之構成要件，僅應論以偽造印文罪，公訴意旨認此
      部分應論以偽造公文書、行使偽造公文書罪，尚有未恰（
      最高法院99年度台上字第2798號判決意旨可資參照），惟
      二者基礎社會事實既屬同一，爰變更起訴法條而審理之。
（三）核被告乙○○所為，係犯刑法第216條、第211條之行使偽
      造公文書罪、第158 條第1 項之僭行公務員職權罪、第
      339 條第1 項之詐欺取財罪。被告與綽號「車頭」、「康
      寶士」、「客家人」及其所屬詐騙集團成員，就上開犯行
      有犯意聯絡及行為分擔，應論以共同正犯。其等於密接時
      間、地點先後多次偽造印文及偽造公文書，各行為之獨立
      性極為薄弱，依一般社會健全觀念，難以強行分開，於刑
      法評價上，各為接續犯，均僅論以包括一罪。其等偽造印
      文係偽造公文書之部分行為，又偽造公文書之低度行為，
      為行使偽造公文書之高度行為所吸收，均不另論罪。被告
      一行為觸犯行使偽造公文書罪、僭行公務員職權罪及詐欺
      取財罪等罪名，為想像競合犯，依刑法第55條之規定，應
      從較重之行使偽造公文書罪處斷。檢察官就被告所犯之僭
      行公務員職權罪部分未據起訴，但與起訴之部分，屬想像
      競合犯之裁判上一罪關係，亦為起訴效力所及，本院自得
      併予審究，附此敘明。爰審酌被告年輕力盛，本應循正途
      獲取穩定之經濟收入，竟因圖謀非法所得而率然投身詐騙
      集團，價值觀念已有嚴重偏差，且詐騙手段係以冒充公務
      員身分出示偽造公文書向被害人詐騙取款，利用民眾昧於
      司法程序，可能因一時慌張而交付大筆辛苦積蓄，造成被
      害人等損失重大且求償無門，並嚴重破壞國家公權力機關
      之威信，並考量被告在該詐騙集團所擔任之角色，參與期
      間長短，犯罪分工之情形，及犯後坦承犯行，尚未賠償被
      害人所受損害之犯後態度，復斟酌被害人損失金額高達15
      萬元，及被告之智識程度、前科素行及家庭經濟狀況等一
      切情狀，爰量處如主文所示之刑。
四、末扣案之「法務部行政凍結管制執行命令」、「法務部行政
    執行假扣押處份命令」、「臺灣高雄地方法院法院公證款收
    據」、「臺灣臺北地方法院檢察總署刑事傳票」、「臺灣臺
    北地方法院檢察總署偵查卷宗」封面、「臺灣高雄地方法院
    公證本票」等文件，業經交付被害人收受，已非被告及共犯
    等人所有，雖無從宣告沒收，然其上如附表所示之偽造印文
    ，均應依刑法第219 條規定宣告沒收。又偽造之「臺灣省臺
    北地檢署印」、「台北士林地檢署」、「法務部行政執行署
    台北凍結管制命令執行處印」之印章各1 枚，雖未扣案，然
    無證據證明業已滅失，亦應依刑法第219 條規定，不問屬於
    犯人與否，均沒收之。
據上論斷，應依刑事訴訟法第273條之1第1項、第299條第1項前
段、第300條，刑法第28條、第158條第1項、第216條、第211條
、第339 條第1 項、第55條、第219 條，刑法施行法第1 條之1
，判決如主文。
本案經檢察官鄧怡君到庭執行職務。
中    華    民    國    99    年      10    月  29    日
                  刑事第七庭  法  官  洪培睿
以上正本證明與原本無異。
如不服本判決應於收受送達後10日內向本院提出上訴書狀，並應
敘述具體理由；如未敘述上訴理由者，應於上訴期間屆滿後20日
內向本院補提理由書（均須按他造當事人之人數附繕本）「切勿
逕送上級法院」。
中    華    民    國    99    年    10    月    29    日
                              書記官  秦富潔
附錄論罪科刑法條全文：
刑法第158條
冒充公務員而行使其職權者，處三年以下有期徒刑、拘役或五百
元以下罰金。
冒充外國公務員而行使其職權者，亦同。
刑法第211條
偽造、變造公文書，足以生損害於公眾或他人者，處1 年以上7
年以下有期徒刑。
刑法第216條
行使第210 條至第215 條之文書者，依偽造、變造文書或登載不
實事項或使登載不實事項之規定處斷。
刑法第217條
偽造印章、印文或署押，足以生損害於公眾或他人者，處 3 年
以下有期徒刑。
盜用印章、印文或署押，足以生損害於公眾或他人者，亦同。
刑法第339條
意圖為自己或第三人不法之所有，以詐術使人將本人或第三人之
物交付者，處5 年以下有期徒刑、拘役或科或併科1 千元以下罰
金。
以前項方法得財產上不法之利益或使第三人得之者，亦同。
前二項之未遂犯罰之。
附表
┌──┬────────────┬───────────────┐
│編號│文件名稱                │ 偽造印文                     │
├──┼────────────┼───────────────┤
│1   │「法務部行政凍結管制執行│「臺灣省臺北地檢署印」印文壹枚│
│    │命令」                  │                              │
├──┼────────────┼───────────────┤
│2   │「法務部行政執行假扣押處│「臺灣省臺北地檢署印」、「台北│
│    │份命令」                │士林地檢署」、「法務部行政執行│
│    │                        │署台北凍結管制命令執行處印」印│
│    │                        │文各壹枚                      │
├──┼────────────┼───────────────┤
│3   │「臺灣高雄地方法院法院公│「臺灣省臺北地檢署印」印文壹枚│
│    │證款收據」              │                              │
├──┼────────────┼───────────────┤
│4   │「臺灣高雄地方法院公證本│「臺灣省臺北地檢署印」印文壹枚│
│    │票」                    │                              │
├──┼────────────┼───────────────┤
│5   │「臺灣臺北地方法院檢察總│「臺灣省臺北地檢署印」印文壹枚│
│    │署刑事傳票」            │                              │
├──┼────────────┼───────────────┤
│6   │臺灣臺北地方法院檢察總署│「臺灣省臺北地檢署印」、「台北│
│    │偵查卷宗」封面          │士林地檢署」印文各壹枚        │
└──┴────────────┴───────────────┘

司法院資訊處製作；財團法人民間司法改革基金會備份。
